臺北高等行政法院判決　　　　　　　　　　　　　　　九十年度訴字第二九八七號
　　　　　　　　　　　　　　　.
　　原　　　告　甲○○
　　被　　　告　財政部臺北市國稅局
　　代　表　人　張盛和（局長）
　　訴訟代理人　乙○○
右當事人間因綜合所得稅事件，原告不服財政部中華民國九十年二月十五日台財訴字
第○八九○○六五○八七號訴願決定，提起行政訴訟。本院判決如左：
　　主  文
原告之訴駁回。
訴訟費用由原告負擔。
　　事  實
一事實概要：
  原告將所有坐落台北市○○區○○路一一二號一樓、地下樓、二樓、二樓之一及一
  一六號二樓、二樓之一共六戶，出租予華夏石牌中醫醫院（以下簡稱華夏中醫院）
  使用，民國（下同）八十五年及八十六年度綜合所得稅結算申報，申報租賃收入新
  台幣（下同）四、八○○、○○○元，並列舉必要費用六、三八四、四○四元，租
  賃所得為○元；八十六年度租賃收入七、二○○、○○○元，列舉必要費用六、四
  七三、九六三元，租賃所得七二六、○三七元。經被告核准認列八十五年度地價稅
  一九七、四九八元、房屋稅一三七、五四一元、折舊一一四、五三七元及貸款利息
  一、七八七、六三三元等必要耗損及費用計二、二三七、二○九元，核定租賃所得
  為二、五六二、七九一元；八十六年度依財政部頒訂必要損耗及費用標準百分之四
  十三，核定租賃所得為四、一○四、○○○元。原告對上開二年度核定租賃所得不
  服，申請復查，經被告審核，以八十八年五月十七日財北國稅法字第八九○一八○
  二一號復查決定駁回，提起訴願，亦遭財政部以九十年二月十五日台財訴字第○八
  九○○六五○八七號訴願決定駁回，遂提起本件行政訴訟。
二兩造聲明：
　(一)原告聲明：訴願決定及原處分均撤銷。
  (二)被告聲明：駁回原告之訴。
三兩造之爭點：
  1.原告於八十四年九月二十七日向台北區中小企業銀行股份有限公司（下稱台北區
    中小企業銀行）貸款七○、○○○、○○○元，後於八十五年七月五日轉貸至台
    灣中小企業銀行股份有限公司（下稱臺灣中小企業銀行），用於改善系爭租賃物
    之設備，以符合醫療主管機關之嚴格要求，該筆貸款之利息支出，應准予列報為
    必要費用，用以扣減租賃物之租金之收入，是否可採？
  2.原告於八十二年度至八十四年度申報綜合所得稅，均將貸款之利息支出申報扣減
    租賃收入，被告亦均准予扣減，被告可否以前揭年度之核准有誤，於原告八十五
    及八十六年度綜合所得稅申報時，否准扣減？
　(一)原告主張之理由：
    本件原告自七十七年起即將所有坐落台北市○○區○○路一一二號一樓、地下樓
    、二樓、二樓之一及一一六號二樓、二樓之一共六戶，出租予華夏中醫院使用，
    並向台北區中小企業銀行申請貸款七○、○○○、○○○元，所繳利息於申報相
    關年度綜合所得稅均獲准列為費用扣除，但八十五年度綜合所得稅結算申報時，
    原告申報租賃收入為四、八○○、○○○元，經被告核定租賃所得為二、五六二
    、七九一元；又八十六年度綜合所得稅結算申報時，原告申報租賃收入為七、二
    ○○、○○○元，但被告核定租賃所得為四、一○四、○○○元，原告認為原處
    分及維持原處分之原訴願決定違法，致原告應繳納過巨稅額，理由如次：
    (1)財政部台灣省北區國稅局瑞芳稽徵所汐止服務處（以下簡稱北區國稅局汐止服
      務處）八十四年度綜合所得稅申報明細表與核定書，對該年度原告所申報之銀
      行貸款利息支出，均獲認列為租賃所得之必要費用，對租賃所得並無通知補繳
      情事，何以原告系爭出租標的物不變，貸款增加，士林稽徵所對原告八十五、
      八十六兩年度申報之貸款利息反而不予認列作為費用支出，而通知原告補繳巨
      額所得稅，令人費解。
    (2)查原告七十八至八十七年度每年綜合所得稅申報時，皆申報向銀行貸款七○、
      ○○○、○○○元，在八十四年度以前，北區國稅局汐止服務處均認為銀行貸
      款利息為租賃所得之必要費用，皆准原告自所得扣減，從無問題，至八十五年
      被告士林稽徵所始認有問題，惟查八十五年度原告所貸七○、○○○、○○○
      元並非新貸款，事實上當時原告將戶口自汐止遷至士林，過去貸款係向台北區
      中小企銀辦理，此時僅改移至台灣中小企業銀行辦理，事實上該七○、○○○
      、○○○元乃延續過去多年之貸款，即貸款七○、○○○、○○○元，惟貸款
      銀行變更，如此而已，何以被告竟推翻過去作法，完全將此項銀行貸款利息不
      准列為租賃所得之費用支出，令人錯愕。
    (3)原告於八十五、八十六兩年度租賃所得雖有一二、○○○、○○○元，但此主
      要係供支付銀行貸款之利息。
    (4)承租人華夏中醫院自七十七年起陸續開放勞保、公保、健保，為配合醫療主管
      機關嚴格要求，租賃物之軟硬體均有大力增設與改裝之必要，故須向銀行貸款
      七○、○○○、○○○元，至訴願決定所稱原告「是以八十五年度部分，原核
      定按訴願人（即本件原告）主張屬系爭租賃標的貸款一九、○○○、○○○元
      比例核算利息支出一、七八七、六三三元」一節，查原告並未主張租賃標的貸
      款額一九、○○○、○○○元，不知被告有何依據，令人費解。查貸款利息乃
      租賃所得之成本，如無此項支出則無法使租賃物收取租金，故此筆利息乃取得
      租賃收益所必需，應認為必要合理之費用支出，惟其憑證因當年向台灣中小企
      業銀行貸款時，依銀行作業規定，須隨同繳納有關費用支出憑證，但八十八年
      原告向該行還款時，據銀行承辦人員云此等卷證已被銷毀，且原告因鑒於過去
      八十四年度前，北區國稅局汐止服務所均將原告貸款利息作為費用支出，故以
      為此等憑證已無留存必要。未留影本存證，此次被告突然改變態度，推翻以往
      作法，不承認原告銀行貸款之利息為必要費用，原告措手不及，一時無法提出
      改良或改裝租賃物之費用憑證，此乃可歸責於被告之原因所致，不應據此作為
      不能列支此等費用之理由。又被告八十九年十二月十五日對原告訴願案補充答
      辯書雖辯稱「縱該資料與真正之核定通知書相符，核定之華夏中醫院之租賃所
      得為零元，亦屬錯誤之核定，尚不得以錯誤之核定來主張本件亦應一併錯誤核
      定」云云，殊屬無理，因殊不知原告乃信賴被告過去錯誤核定之善意被害人，
      基于行政法上之信賴原則，被告不應因過去錯誤，現出爾反爾，將原告信賴被
      告過去決定之不利益改由善意之原告承受，而應由被告承擔的後果，即撤銷原
      訴願決定，否則對原告極不公平。
　(二)被告主張之理由：
    1.按「個人之綜合所得總額，以其全年左列各類所得合併計算之︰：：第五類︰
      租賃所得及權利金所得︰凡以財產出租之租金所得：：：一、財產租賃所得及
      權利金所得之計算，以全年租賃收入或權利金收入，減除必要損耗及費用後之
      餘額為所得額。」、「本法第十四條第一項第五類第一款所稱必要損耗及費用
      ，係指固定資產之折舊、遞耗資產之耗竭、無形資產之攤折、修理費、保險費
      ，以及為使租出之財產能供出租取得收益所支付之合理必要費用。：：：必要
      損耗及費用之減除，納稅義務人能提具確實證據者，從其申報數，其未能提具
      確實證據或證據不實者。稽徵機關得依省區（直轄市）主管稽徵機關核定之減
      除標準調整之。」分別為行為時所得稅法第十四條第一項第五類第一款及同法
      施行細則第十五條所明定。又八十五及八十六年度有關固定資產租賃之必要損
      耗及費用標準均為百分之四十三。
    2.本件原告將所有坐落台北市北投區○○○路一一二號一樓、一一二號地下樓、
      一一二號二樓、一一二號二樓之一、一一六號二樓、一一六號二樓之一共六戶
      ，出租予華夏中醫院使用，於辦理八十五年度綜合所得稅結算申報時，自行申
      報租賃收入四、八○○、○○○元，並列舉必要費用六、三八四、四○四元，
      即自行申報租賃所得為零元；原核定准列地價稅一九七、四九八元、房屋稅一
      三七、五四一元、折舊一一四、五三七元及貸款利息一、七八七、六三三元等
      之必要損耗及費用計二、二三七、二○九元，即核定租賃所得二、五六二、七
      九一元，併課原告八十五年度綜合所得稅。又辦理八十六年度綜合所得稅結算
      申報時，自行申報租賃收入七、二○○、○○○元，並列舉必要費用六、四七
      三、九六三元，即自行申報租賃所得為七二六、○三七元；原核定改以按財政
      部訂頒之必要損耗及費用標準（百分之四十三），核定租賃所得四、一○四、
      ○○○元，併課原告八十六年度綜合所得稅。
    3.原告主張其自七十八年起即將系爭租賃標的，出租予華夏中醫院使用，並向台
      北區中小企業銀行申請貸款七、○○○萬元，直至八十五年七月間因該醫院開
      放健保，改裝設備，才將貸款轉增貸至台灣中小企業銀行等情。按租賃所得減
      除之必要損耗及費用，應以使出租之財產能供出租取得收益所支付之合理必要
      費用為限。縱原告自七十八年起即將系爭租賃標的出租予華夏中醫院使用，惟
      依原告提示「台北區中小企業銀行放款過去往來記錄查詢單」，其貸款之始日
      為七十九年九月五日，除與出租時間有異外，原告仍未提示相關之資金流程資
      料，以證所貸款項是為使出租系爭標的能供出租取得收益所必需，其提示之土
      地登記謄本資料，亦僅能證明抵押權設定情形，尚難執為本案得以將利息支出
      列為租賃所得必要費用之證據。又所稱「增貸」部分，被告於復查階段，以八
      十八年八月十七日財北國稅法字第八八○三二三○一號函，請原告提供貸款確
      供改裝系爭標的之資金流程暨改裝之合法憑證供核，該函並經送達原告，原告
      並未提示相關資料以證其所貸之款項，確供增設及改裝系爭標的之用，仍難認
      其利息支出是為出租系爭標的之合理必要費用；且原告於復查階段，提示系爭
      標的之建物登記謄本資料，僅可看出抵押權設定、塗銷等登記情形，亦難執為
      本案得以將利息支出列為租賃所得必要費用之證據。是以八十五年度部分，原
      核定按原告主張屬系爭標的貸款額一九、○○○、○○○元，比例核算利息支
      出一、七八七、六三三元【計算式：（3,543,967+2,844,037）×19,000,000/
      70,000, 000=1,787,633】，連同其他必要費用及成本（此為原告所不爭），
      核算之必要損耗及費用計二、二三七、二○九元，顯高於依財政部訂頒之必要
      損耗及費用標準（百分之四十三）二、○六四、○○○元，即被告原核定該年
      度系爭標的之租賃所得二、五六二、七九一元，已有利於原告，基於不利益變
      更禁止原則，本部分復查決定予以維持，尚無違誤。八十六年度部分，經核原
      告房屋稅等之必要損耗及費用，尚較依財政部訂頒之必要費用標準核算數為低
      ，是本部分原核定依財政部訂頒之必要費用標準，核定原告租賃所得四、一○
      四、○○○元【計算式：7,200,000,000×（1-43%）=4,104,000】，亦有利於
      原告，本件原處分予以維持，亦無違誤。
    4.茲原告除執前詞外，復稱以北區國稅局汐止服務處八十四年度綜合所得稅申報
      明細表與核定內容，足證當年原告所申報之銀行貸款利息支出，均獲認列費用
      云云，查本件原告八十四年度尚未發生轉增貸之情事，是其要求比照八十四年
      核定，認列系爭貸款利息支出等情，核不足採，本件原處分並無不當。
　　理  由
一按「本法（指所得稅法）所稱課稅年度，於適用於有關個人綜合所得稅時，係指每
  年一月一日起至十二月三十一日止」、「個人之綜合所得總額，以其全年左列各類
  所得合併計算之︰：：第五類︰租賃所得及權利金所得︰凡以財產出租之租金所得
  ：：：一、財產租賃所得及權利金所得之計算，以全年租賃收入或權利金收入，減
  除必要損耗及費用後之餘額為所得額。」、「本法第十四條第一項第五類第一款所
  稱必要損耗及費用，係指固定資產之折舊、遞耗資產之耗竭、無形資產之攤折、修
  理費、保險費，以及為使租出之財產能供出租取得收益所支付之合理必要費用。：
  ：：必要損耗及費用之減除，納稅義務人能提具確實證據者，從其申報數；其未能
  提具確實證據或證據不實者，稽徵機關得依省區（直轄市）主管稽徵機關核定之減
  除標準調整之。」分別為所得稅法第十一條第五項、第十四條第一項第五類第一款
  及行為時同法施行細則第十五條所明定。又八十五及八十六年度有關固定資產租賃
  之必要損耗及費用標準均為百分之四十三。
二本件原告將所有坐落台北市○○區○○路一一二號一樓、地下樓、二樓、二樓之一
  及一一六號二樓、二樓之一共六戶，出租予華夏石牌中醫醫院使用，八十五年及八
  十六年度綜合所得稅結算申報，申報租賃收入四、八○○、○○○元，並列舉必要
  費用六、三八四、四○四元，租賃所得為○元；八十六年度租賃收入七、二○○、
  ○○○元，列舉必要費用六、四七三、九六三元，租賃所得七二六、○三七元。經
  被告核准認列八十五年度地價稅一九七、四九八元、房屋稅一三七、五四一元、折
  舊一一四、五三七元及貸款利息一、七八七、六三三元等必要耗損及費用計二、二
  三七、二○九元，核定租賃所得為二、五六二、七九一元；八十六年度依財政部頒
  訂必要損耗及費用標準百分之四十三，核定租賃所得為四、一○四、○○○元。原
  告不服，主張原告七十八至八十七年度每年綜合所得稅申報時，皆申報向銀行貸款
  七○、○○○、○○○元，在八十四年度以前，北區國稅局汐止服務處均認為銀行
  貸款利息為租賃所得之必要費用，皆准原告自所得扣減，從無問題，至八十五年被
  告士林稽徵所始認有問題，惟查八十五年度原告所貸七○、○○○、○○○元並非
  新貸款，事實上當時原告將戶口自汐止遷至士林，過去貸款係向台北區中小企銀辦
  理，此時僅改移至台灣中小企業銀行辦理，事實上該七○、○○○、○○○元乃延
  續過去多年之貸款，即貸款七○、○○○、○○○元，惟貸款銀行變更，如此而已
  自應將此項銀行貸款利息准予列為租賃所得之費用支出云云，申請復查，經被告審
  核復查決定以縱依本件原告所主張自七十八年起即將系爭租賃標的出租予華夏中醫
  院使用，惟依原告提示「台北區中小企業銀行放款過去往來記錄查詢單」，其貸款
  之始日為七十九年九月五日，除與出租時間有異外，原告仍未提示相關之資金流程
  資料，以證所貸款項是為使出租系爭標的能供出租取得收益所必需，又所稱「增貸
  」部分，被告於復查階段，以八十八年八月十七日財北國稅法字第八八○三二三○
  一號函，請原告提供貸款確供改裝系爭標的之資金流程暨改裝之合法憑證供核，該
  函並經送達原告，原告並未提示相關資料以證其所貸之款項，確供增設及改裝系爭
  標的之用，仍難認其利息支出是為出租系爭標的之合理必要費用；且原告於復查階
  段，提示系爭標的之土地及建物登記謄本資料，僅可看出抵押權設定、塗銷等登記
  情形，亦難執為本案得以將利息支出列為租賃所得必要費用之證據。是以八十五年
  度部分，原核定按原告主張屬系爭標的貸款額一九、○○○、○○○元，比例核算
  利息支出一、七八七、六三三元【計算式：（3,543,967+2,844,037）×
  19,000,000/ 70,000, 000=1,787,633】，連同其他必要費用及成本（此為原告所
  不爭），核算之必要損耗及費用計二、二三七、二○九元，顯高於依財政部訂頒之
  必要損耗及費用標準（百分之四十三）二、○六四、○○○元，即被告原核定該年
  度系爭標的之租賃所得二、五六二、七九一元，已有利於原告，基於不利益變更禁
  止原則，本部分復查決定予以維持，尚無違誤。八十六年度部分，經核原告房屋稅
  等之必要損耗及費用，尚較依財政部訂頒之必要費用標準核算數為低，是本部分原
  核定依財政部訂頒之必要費用標準，核定原告租賃所得四、一○四、○○○元【計
  算式：7,200,000,000×（1-43%）=4,104,000】，亦有利於原告，本件原處分予以
  維持，而駁回復查，原告不服，復提起訴願，亦遭財政部以九十年二月十五日台財
  訴字第○八九○○六五○八七號訴願決定駁回，原告遂再執前述主張，提起本訴。
三經查
  (一)本件原告主張在八十四年度以前，北區國稅局汐止服務處均認為銀行貸款七千萬
    元利息為租賃所得之必要費用，皆准原告自所得扣減，固據其提出八十一年度至
    八十四年度綜合所得稅結算申報書及八十四年度財政部台灣省北區國稅局綜合所
    得稅核定通知書影本各乙份附卷可參，惟查個人綜合所得稅乃係逐年申報，從而
    納稅義務人依前述行為時所得稅法施行細則第十五條規定對為使租出之財產能供
    出租取得收益所支付之合理必要費用。：：：必要損耗及費用之減除，納稅義務
    人必能提具確實證據者，始從其申報數，其未能提具確實證據或證據不實者。稽
    徵機關則得依省區（直轄市）主管稽徵機關核定之減除標準調整之。本件原告八
    十五年及八十六年度綜合所得稅之申報，自應依上述規定為之，而原告所提出之
    台北區中小企業銀行放款過去往來記錄查詢單及土地、建物登記謄本等資料，則
    僅能證明抵押擔保設定及資金往來，尚無法證明所貸之款項即用於使出租標的能
    供出租取得收益所必需支出之費用，從而被告乃以八十八年八月十七日財北國稅
    法字第八八○三二三○一號函，請原告提供貸款確供改裝系爭標的之資金流程暨
    改裝之合法憑證供核，該函並經送達原告，原告並未提示相關資料以證其所貸之
    款項，確供增設及改裝系爭標的之用，此有該函附於原處分卷可參，從而自難認
    原告其利息支出是為出租系爭標的之合理必要費用。
  (二)再者，被告為求慎重，復函請北區國稅局汐止服務處提供原告八十四年度綜合所
    得稅准予認列租賃費用相關憑證，據該處函復以：「說明二、：：：本件應是原
    承辦員未及於內更時更竣，待陳君（指原告）接獲當年度核定通知書，向本所主
    張其租賃費用係採列舉扣除額，再據其申報書及所附繳息清單更正，並無其它追
    認上開利息支出之相關憑證。三、若貴局查證系爭所得之房賃利息確非購屋借款
    性質，不符租賃費用之列舉要件者，即可逕予剔除，並追溯以前年度加以補徵，
    要非一昧因循往例，似較為合理。」此有該處九十年十二月十日北區國稅瑞芳汐
    徵字第九０００００二０三八四號函附卷足憑，從而被告主張應循北區國稅局汐
    止服務處八十四年度之例而准其將房賃利息列計於出租所支出之必要費用，即缺
    乏可以採據之證據，上述主張，委不足採。
  (三)至被告於本件被告核定稅額時，曾於申請復查時主張其將系爭房屋六戶出租與華
    夏中醫院，而被告對其貸款利息估算有誤，懇請被告重查（一一二號及一一二號
    地下室貸款額九百五十萬元，一一二號二樓、一一二號二樓之一、一一六號二樓
    、一一六號二樓之一貸款額九百五十萬元），此有原告復查申請書附於處分卷可
    稽，再衡以華夏中醫院於報稅時曾提出之財產目錄，亦列計其自有之電腦設備、
    雜項設備、辦公設備、病房設備、醫療設備等項目，有該財產目錄影本在卷足參
    ，原告稱貸款七千萬元乃用於醫院開放健保，改裝設備云云，即不足憑，被告核
    定乃按原告於申請復查時所主張屬系爭標的貸款額一九、○○○、○○○元，比
    例核算利息支出一、七八七、六三三元【計算式：（3,543,967+2,844,037）×
    19,000,000/ 70,000, 000=1,787,633】，其計算式即無不合。
  (四)本件原告既無法提出確切證據足以證明其房貸款利息項確係為供出租取得收益所
    支付之必要費用，被告遂就1.原告八十五年度部分，原處分按原告主張屬系爭標
    的貸款額一九、○○○、○○○元，比例核算利息支出一、七八七、六三三元【
    計算式：（八十五年一至七月利息加同年七至十二月利息）即（3,543,967+
    2,844,037）×19,000,000/ 70,000, 000=1,787,633】，連同其他必要費用及成
    本（此為原告所不爭），核算之必要損耗及費用計二、二三七、二○九元，顯高
    於依財政部訂頒之必要損耗及費用標準（百分之四十三）二、○六四、○○○元
    ，即被告原核定該年度系爭標的之租賃所得二、五六二、七九一元，已有利於原
    告，基於不利益變更禁止原則，本部分復查決定予以維持。經查此部分被告之計
    算公式雖無違誤，惟原告八十五年七至十二月利息應為二、八四０、四三七元，
    被告誤記為二、八四四、０三七元，從而按比例核算之正確利息支出應為（八十
    五年一至七月利息加同年七至十二月利息）即（3,543,967+2,840,437）×
    19,000,000/ 70,000, 000 = 1,732,909】，連同其他必要費用及成本，核算必
    要損耗及費用應為二、一八二、四八五元，原核定多計算原告之必要耗損及費用
    ，顯有利於原告，基於不利益變更禁止原則，此部分原處分及訴願決定仍應予以
    維持。2.至八十六年度部分，經核原告房屋稅等之必要損耗及費用，尚較依財政
    部訂頒之必要費用標準核算數為低，是本部分原核定依財政部訂頒之必要費用標
    準，核定原告租賃所得四、一○四、○○○元【計算式：7,200,000,000×（
    1-43% ）=4,104,000】，亦有利於原告，本件原處分並無違誤，訴願決定予以維
    持亦為合法。原告猶執前詞，請求撤銷原處分及訴願決定，即為無理由，應予駁
    回。
四綜上所述，本件原告之訴為無理由，爰依行政訴訟法第九十八條第三項前段，判決
  如主文。
中　　華　　民　　國　　　九十一　　年　　　一　　　　月　　二十二　　　日
                      臺 北 高 等 行 政 法 院   第 二 庭
                                         審 判 長 法  官　王立杰
                                                  法  官　黃本仁
                                                  法  官　陳雅香
右為正本係照原本作成。
如不服本判決，應於送達後二十日內，向本院提出上訴狀並表明上訴理由，如於本判
決宣示後送達前提起上訴者，應於判決送達後二十日內補提上訴理由書（須按他造人
數附繕本）。
中　　華　　民　　國　　　九十一　　年　　　一　　　　月　　二十三　　　日
          　　　　　　　　　　　　　　    　      書記官  王英傑
